ACORDAO-COMPLETO-2543792

ACÓRDÃO 1731/2022 ATA 29/2022 - PLENÁRIO

VISTO, relatado e discutido este relatório de acompanhamento que tem por finalidade verificar o estágio de implementação do Portal Nacional de Contratações Públicas - PNCP, previsto na Nova Lei de Licitações e Contratos (Lei 14.133/2021) .
ACORDAM os Ministros do Tribunal de Contas da União, reunidos em sessão do Plenário, ante as razões expostas pelo Relator, e com fundamento nos arts. 1º, inciso II, da Lei 8.443/1992, c/c o art. 241 do Regimento Interno, em:
9.1. tornar insubsistente o Acórdão 2458/2021-TCU-Plenário;
9.2. encaminhar cópia deste acórdão, e do relatório e do voto que fundamentam, à Secretaria Geral de Administração deste Tribunal, bem como à Secretaria de Gestão do Ministério da Economia, para fins, no caso dessa última, de divulgação da decisão no Portal de Compras do Governo Federal; 
9.3. restituir os autos à Selog para continuidade da ação de controle.

Acompanhamento das ações relacionadas ao desenvolvimento e à implantação do Portal Nacional de Contratações Públicas - PNCP.

Ministério da Economia

3. Responsáveis: não há

13.1. Ministros presentes: Bruno Dantas (na Presidência), Benjamin Zymler, Augusto Nardes e Jorge Oliveira (Relator).
13.2. Ministros-Substitutos convocados: Augusto Sherman Cavalcanti e Marcos Bemquerer Costa.
13.3. Ministros-Substitutos presentes: André Luís de Carvalho e Weder de Oliveira.

ACORDAO-COMPLETO-2557738

Acórdão 2310/2022 - Plenário

JORGE OLIVEIRA

Entrou em vigor, em 1º/4/2021, a nova Lei de Licitações e Contratos Administrativos (Lei 14.133/2021) , a qual estabeleceu um período de dois anos de vigência concomitante com o estatuto anterior, a Lei 8.666/1993.
Entre inúmeras inovações, a nova Lei contempla dispositivo (art. 75) que ampliou o limite de contratação por dispensa de licitação em razão do valor, com potencial de conferir maior agilidade aos processos de compra que se enquadram nos critérios definidos.
Ao tentar fazer uso desse dispositivo, no âmbito do processo administrativo TC Processo 008.967/20210, a Secretaria-Geral de Administração deste Tribunal constatou a inviabilidade de cumprir o artigo 94 da nova Lei, que estabelece como condição indispensável para a eficácia do contrato a divulgação no Portal Nacional de Contratações Públicas - PNCP, criado pelo art. 174 do mesmo dispositivo, e que à época não se encontrava operacional aos órgãos que não integram o Sistema de Serviços Gerais - Sisg.
Assim, nos termos do artigo 16, inciso II, do Regimento Interno, o processo foi submetido à deliberação do Plenário, que reconheceu o caráter relevante da matéria e conheceu do expediente como consulta.
Ao apreciar o mérito, o Tribunal, acompanhando voto do Ministro Augusto Nardes, constatou o aparente conflito envolvido na aplicação da Lei 14.133/2021, visto que as ferramentas tecnológicas nela previstas não estavam concluídas. Em interpretação lógico-sistemática, afastou-se a literalidade do art. 94, admitindo-se a utilização do art. 75 pelos órgãos "não-Sisg", em caráter excepcional e transitório, até que fossem concluídas as medidas necessárias ao efetivo acesso às funcionalidades do PNCP.
Tendo por base as ponderações do Relator, esta Corte exarou, na sessão de 13/10/2021, o Acórdão 2458/2021-TCU-Plenário, com o seguinte teor:
9.1.   responder à consulente, Secretaria-Geral de Administração (Segedam) , que:
9.1.1.  é possível a utilização do art. 75 da Lei 14.133/2021 por órgãos não vinculados ao Sistema de Serviços Gerais (Sisg) , do grupo chamado órgãos "não-Sisg", em caráter transitório e excepcional, até que sejam concluídas as medidas necessárias ao efetivo acesso às funcionalidades do Portal Nacional de Contratações Públicas - PNCP;
9.1.2.  em reforço à transparência que deve ser dada às contratações diretas, que seja utilizado o Diário Oficial da União - DOU como mecanismo complementar ao portal digital do TCU, em reforço à devida publicidade até a efetiva integração entre os sistemas internos e o PNCP;
9.2.   orientar a Secretaria-Geral de Administração e a Secretaria-Geral da Presidência deste Tribunal que priorizem as ações para a devida integração dos sistemas internos do TCU com o PNCP.
Paralelamente, por meio do Acórdão 2852/2021-TCU-Plenário, de minha relatoria, o Tribunal examinou relatório de levantamento, realizado pela Secretaria de Controle Externo de Aquisições Logísticas - Selog no período de 1º/4 a 27/10/2021, com a finalidade de verificar o estágio da implementação do Portal Nacional de Contratações Públicas. Referida decisão, prolatada em 1º/12/2021, autorizou a proposta de realização de fiscalização, na modalidade acompanhamento, objetivando dar continuidade à apuração iniciada, o que se cumpre por meio dos presentes autos.
No curso da ação de controle, a Selog constatou a plena viabilidade de utilização do novo PNCP, manifestando-se em instrução constante das peças 31/33, que transcrevo parcialmente a seguir:
"II - Exame técnico
17.	Como se depreende, a reavaliação do Acórdão 2458/2021-TCU-Plenário é de suma importância, uma vez que tal deliberação, além de temporária e excepcional, pode influenciar no atingimento dos objetivos almejados pela Lei 14.133/2021 com a instituição do PNCP.
18.	Com efeito, tendo em vista a óbvia correlação do citado aresto com a perspectiva de sucesso do PNCP, o tema foi abordado, de forma colateral, no âmbito da fiscalização objeto do TC Processo 039.727/2021-1, na qual se buscava conhecer o estágio em que encontrava a implementação daquele Portal à época.
18.1.	No relatório elaborado ao término da mencionada ação de controle, após sintetizar os antecedentes que levaram ao Acórdão 2458/2021-TCU-Plenário, consignou-se o seguinte (grifos acrescidos ao original) :
7.11.	Como se percebe, o posicionamento adotado pelo TCU no Acórdão 2458/2021-TCU-Plenário considerou informações reunidas entre abril e agosto de 2021, ou seja, quando o PNCP ainda estava numa fase muito inicial, já que, como dito, o Portal foi oficialmente lançado em 9/8/2021. Desde então, segundo informações prestadas pela Seges/ME - e compiladas ao longo deste relatório -, o PNCP vem se mostrando apto a receber dados de qualquer sistema, seja público ou privado, por meio da solução de APIs.
7.12.	De fato, conforme exposto no item 5.2 deste relatório, até o dia 27/10/2021, já constavam do PNCP mais de 2.980 registros de compras diretas (de entes e órgãos de todas as esferas da Federação) , além de uma concorrência (peça 23) . Na mesma data, o PNCP já disponibilizava dados de mais de 960 contratações (peça 24) .
7.13.	Fundamental, ainda, frisar que uma nova pesquisa no Portal, realizada em 6/11/2021, revelou um total de 215 registros de compras alimentados por diversos órgãos e entidades não integrantes do sistema Sisg (entes municipais, estaduais e do Distrito Federal) , além de outros 21 registros de compras cadastradas por órgãos do Poder Judiciário federal (peças 29 e 30) . Naquela mesma data, havia, também, um registro de contratação, remetido ao PNCP por uma autarquia do Município de São Paulo (peça 31) .
7.14.	Nesses termos, e considerando a significativa advertência feita pela Ministra-Presidente - no sentido de que a resposta à consulta da Segedam produzirá efeitos para além deste Tribunal -, bem como a repercussão do Acórdão 2458/2021-TCU-Plenário para o sucesso do PNCP - que somente ocorrerá com a ampliação da adesão dos inúmeros sistemas e portais - e, ainda, a disposição constante do art. 94, caput, da Lei 14.133/2021, e tendo em conta a correlação desse tema com o trabalho ora desenvolvido, entendemos fundamental verificar junto à Segedam a situação atual da integração do Contrata com o PNCP, apurando, para tanto, os eventuais empecilhos que ainda subsistam, com vistas a avaliar se persiste a necessidade de se manter a autorização excepcional e transitória prevista no item 9.1 do referido aresto. De forma complementar, revela-se essencial, também, revisitar o tema tratado na Questão 6 definida para essa fiscalização, mediante obtenção de novas informações da Seges/ME no que tange a dificuldades de integração que tenham sido reportadas por unidades não-Sisg - ou, de alguma forma, conhecidas por aquela Secretaria -, bem como as soluções adotadas em cada caso.
19.	Tendo em conta a diretriz sugerida no citado relatório de fiscalização, e decorrido prazo razoável desde o término daquela ação de controle, a questão do Acórdão 2458/2021-TCU-Plenário foi resgatada para fins de reavaliação, em vista das notícias de evolução do PNCP.
20.	Preliminarmente, foram realizadas pesquisas nos sistemas do TCU, mais especificamente em processos de aquisições realizadas por esta Corte de Contas com base na Lei 14.133/2021. Como resultado, identificaram se dois expedientes recebidos do Seges/ME (peças 42, 45 e 48) , a saber: o Ofício 42604/2022/ME, juntado a dois processos administrativos (TC Processo 014.728/2021-4 e TC Processo 015.868/2021-4) , e o Ofício 45747/2022/ME (Documento Administrativo 70.346.831-2) .
21.	Por meio das mencionadas comunicações, ambas datadas de 21/2/2022, verificou-se que a Seges/ME já havia informado ao TCU a disponibilização, desde o dia 14/2/2022, do recurso denominado 'Publicador de Contratos', descrito como sendo 'uma nova ferramenta no sistema de contratações do governo federal, o Compras.gov.br, que viabiliza a publicação das contratações dos órgãos não-Sisg no Portal Nacional de Contratações Públicas (PNCP) '. Nas mesmas manifestações, a Seges/ME explicara que a iniciativa visava a garantir, de forma não onerosa, que os órgãos e entidades não integrantes do Sisg pudessem aplicar a Lei 14.133/2021 sem a necessidade de contratar intermediários ou de desenvolver infraestrutura específica, bastando apenas a adesão ao Compras.gov.br.
22.	Ratificando a afirmação feita pela Seges/ME nos referidos expedientes, constatou-se que, após a notícia da implementação da ferramenta 'Publicador de Contratos', a Segedam logrou êxito na publicação de instrumentos de contratos (e equivalentes) em duas oportunidades, consoante documentado nos processos administrativos anteriormente citados. Realmente, nos autos que materializam as duas compras supramencionadas acima (TC Processo 014.728/2021-4 e TC Processo 015.868/2021-4) , foi solicitada e efetivada a publicação no PNCP de empenhos, que, nos termos do art. 95 da Lei 14.133/2021, podem ser considerados, em determinados casos, substitutos dos instrumentos de contrato (peças 22, 23, 25 e 26) .
23.	Adicionalmente, em consulta ao PNCP, realizada em 8/7/2022, identificou-se a publicação, pela Segedam, de outros registros contendo instrumentos de contrato e empenhos, bem como atos e avisos relativos a contratações diretas (peça 28) .
24.	Corroborando as evidências acima apontadas, a Segedam reportou, de forma expressa, no Memorando Selip 2/2022 (peça 29) , que a ferramenta 'Publicador de Contratos' havia sido testada, comprovando se que as suas funcionalidades já podiam ser plenamente usufruídas no âmbito administrativo deste Tribunal.
25.	De outro lado, ao ser indagada sobre eventuais dificuldades de integração por parte de unidades Sisg ou não-Sisg, ou de envio de informações ou documentos relativos a compras ou contratações firmadas com base na Lei 14.133/2021, a Seges/ME acentuou o seguinte (peça 16, p. 1) :
O Publicador de Contratos é um módulo do Compras.gov.br desenvolvido para viabilizar o registro e divulgação de contratos assentados na Lei nº 14.133 de 2021 de órgãos e entidades não integrantes dos Sisg, cuja licitação ou contratação direta tenha sido realizada no Compras.gov.br.
Nesse sentido, o módulo busca justamente disponibilizar ferramenta aos órgãos/entidades que não têm sistema próprio de gestão de contratos ou não dispõem de capacidade técnica e tecnológica de realizar, por conta própria, a integração com o PNCP para divulgação de seus contratos administrativos.
Com relação à 'dificuldade de integração por parte de unidades Sisg ou não-Sisg', informa-se que, desde a data de lançamento do módulo, em 14 de fevereiro de 2022, até 3 de junho de 2022, foram registrados 25 chamados na Central de Atendimento e nenhum relacionado a dificuldade de integração.
 (i)   24 casos foram relacionados a dúvidas de utilização: relacionadas em sua maior parte à atribuição de permissão dos usuários para utilização do módulo, as quais foram respondidos aos usuários; e
 (ii)  1 caso tratava de erro pontual no sistema: neste caso, o usuário não conseguia prosseguir com o cadastro do contrato, pois o sistema não conseguia localizar e vincular o procedimento de contratação direta realizado no Compras.gov.br. O caso foi reportado ao Serviço de Processamento de Dados (Serpro) por meio da demanda nº 3137790, sendo solucionado em menos de 24 horas."
Dessa forma, a unidade especializa propõe que o Tribunal revise a orientação transitória anteriormente concedida, nos seguintes termos: 
a) em substituição à orientação veiculada no Acórdão 2458/2021-TCU-Plenário, seja firmado o entendimento no sentido de que a utilização das hipóteses definidas no art. 75 da Lei 14.133/2021, por órgãos vinculados ou não ao Sistema de Serviços Gerais (Sisg) , deve ocorrer com estrita observância do disposto no art. 94 da mesma Lei, que estabelece, como condição indispensável para a eficácia dos contratos e de seus aditamentos, a divulgação desses instrumentos no Portal Nacional de Contratações Públicas (PNCP) , nos prazos definidos no mesmo dispositivo;
b) seja encaminhada cópia da decisão que vier a ser proferida à Segedam, bem como à Seges/ME, para fins, no caso dessa última, de divulgação da deliberação no Portal de Compras do Governo Federal; e
c) sejam os presentes autos restituídos à Selog após a apreciação desta manifestação, a fim de que esta unidade técnica possa dar continuidade à ação de controle, mediante a análise das informações prestadas pela Seges/ME.
É o relatório.

não há

Não atuou

ACOMPANHAMENTO. IMPLEMENTAÇÃO DO PORTAL NACIONAL DE COMPRAS PÚBLICAS - PNCP, PREVISTO NA LEI 14.133/21 (NOVA LEI DE LICITAÇÕES E CONTRATOS). SUBSTITUIÇÃO DO ENTENDIMENTO, OUTRORA ADMITIDO EM CARÁTER TRANSITÓRIO E EXCEPCIONAL, DE APLICAÇÃO DO ART. 75 DA REFERIDA LEI POR ÓRGÃOS NÃO VINCULADOS AO SISTEMA DE SERVIÇOS GERAIS (SISG) ATÉ QUE FOSSEM CONCLUÍDAS AS MEDIDAS NECESSÁRIAS AO EFETIVO ACESSO ÀS FUNCIONALIDADES DO PNCP. CONSTATAÇÃO DE SUPERAÇÃO DA SITUAÇÃO FÁTICA LIMITADORA. OBRIGATORIEDADE DE OBSERVÂNCIA DO ART. 94 DA MESMA LEI, PARA DIVULGAÇÃO DOS CONTRATOS E SEUS ADITAMENTOS NO PNCP.

ACOMPANHAMENTO (ACOM)

Secretaria de Controle Externo de Aquisições Logísticas (Selog)

Neste processo, realiza-se o acompanhamento da implementação do Portal Nacional de Contratações Públicas - PNCP, previsto na Nova Lei de Licitações e Contratos (Lei 14.133/2021) .
Por meio do Acórdão 2458/2021-TCU-Plenário, de relatoria do Ministro Augusto Nardes, o Tribunal dispensou, de forma excepcional e transitória, a publicação no PNCP dos atos pertinentes às contratações amparadas nas hipóteses previstas no art. 75 da Lei 14.133/2021. Tal orientação foi necessária para possibilitar a contratação por dispensa de licitação conforme os critérios da nova Lei enquanto o Portal Nacional de Contratações Públicas ainda não se encontrava plenamente operacional para os órgãos que não integram o Sistema de Serviços Gerais - Sisg.
No curso do presente acompanhamento, a Selog constatou que aquela limitação foi superada, não havendo qualquer impedimento à publicação dos contratos no novo Portal. Assim, propõe que o TCU reveja aquele posicionamento.
Acolho os argumentos perfilados pela unidade especializada.
A transitoriedade mencionada no Acórdão 2458/2021-TCU-Plenário estava associada à ausência de funcionalidades previstas no PNCP. Conforme noticiado pelo Ministério da Economia, novos recursos foram incorporados ao Portal, entre os quais a funcionalidade denominada "Publicador de Contratos", implementada em 14/2/2022. Tal ferramenta possibilita aos órgãos e entidades não integrantes do Sisg divulgar seus contratos e eventuais aditivos no PNCP, em atendimento à Lei 14.133/2021. 
O órgão central informou não haver, desde o lançamento do "Publicador de Contratos", relatos de dificuldades relevantes de integração de dados ao novo Portal. Consta também dos autos comprovação de que a área administrativa deste Tribunal já vem se utilizando da nova funcionalidade.
Assim, superada a situação fática que ensejou a exceção instituída em caráter temporário por meio do Acórdão 2458/2021-TCU-Plenário, deve-se afastar a aplicação daquele entendimento, visando a assegurar, conforme intenção do legislador, que o PNCP seja o repositório oficial de divulgação centralizada e obrigatória dos atos produzidos em sede das licitações e dos contratos administrativos.
Apenas considero, diversamente do proposto pela Selog, que não seja o caso de "fixar entendimento" pela necessidade de observância de lei. Mostra-se mais adequado tornar insubsistente a mencionada decisão, que dava abrigo à solução de caráter provisório.
Os demais atos relacionados à implementação do Portal Nacional de Contratações Públicas, objeto precípuo do presente acompanhamento, ainda se encontram pendentes de análise pela Selog, de forma que acolho a proposta de restituir os autos àquela unidade para continuidade da ação de controle.
Ante o exposto, VOTO pela adoção da minuta de acórdão que submeto a este Colegiado.
TCU, Sala das Sessões, em 27 de julho de 2022.
JORGE OLIVEIRA 
Relator